臺灣高等法院民事判決　　　　　 96年度家上字第96號
上　訴　人　庚○○
訴訟代理人　賴玉梅律師
　　　　　　周福珊律師
　　　　　　王嘉斌律師
被 上訴 人　戊○○
　　　　　　傅文娣
　　　　　　己○○
共　　　同
訴訟代理人　陳憶娟律師
上列當事人間確認繼承權不存在事件，上訴人對於中華民國96年
2月8日臺灣臺北地方法院95年度家訴字第146號第一審判決提起
上訴，經本院於96年10月23日言詞辯論終結，判決如下：
    主      文
原判決廢棄。
上開廢棄部分，被上訴人在第一審之訴駁回。
第一、二審訴訟費用由被上訴人負擔。
    事實及理由
一、本件上訴人聲明求為判決：(一)原判決廢棄。(二)上開廢棄部分
    ，被上訴人在第一審之訴駁回。
    被上訴人聲明求為判決：上訴駁回。
二、被上訴人起訴主張：伊等為被繼承人傅正弘（民國95年6月5
    日死亡）之子女，為傅正弘之法定繼承人，而上訴人雖與傅
    正弘在民國 (下同)86 年6月23日向戶政機關申請辦理兩人
    之結婚登記，惟彼等並未舉行公開之結婚儀式，亦無結婚之
    事實，是上訴人並非傅正弘之繼承人，對於傅正弘之遺產應
    無繼承權，惟因上訴人在戶籍上仍登記為傅正弘之配偶，而
    得與伊等共同繼承傅正弘之遺產，影響伊等繼承傅正弘遺產
    之權益等情，爰求為確認上訴人對傅正弘之繼承權不存在之
    判決。
    上訴人則以：經依戶籍法為結婚之登記者，推定為已結婚，
    此為民法第982條第2項所明定，伊與傅正弘已為結婚登記，
    依法推定為已結婚；又伊與傅正弘曾於86年6月1日舉行公開
    之結婚儀式，參加者亦均知伊與傅正弘係為結婚而請客，已
    符合民法第982條第1項所定之結婚要件等語，資為抗辯。
三、經查被上訴人為傅正弘之子女，上訴人則為傅正弘戶籍登記
    之配偶，其戶籍謄本記事欄記載「民國86年6月1日與傅正弘
    結婚民國86年6月23日申登」，而傅正弘已於95年6月5日死
    亡之事實，為兩造所不爭執，且有戶籍謄本、台灣台北地方
    法院檢察署相驗屍體證明書、結婚登記申請書及結婚證書可
    證(見原審卷8至12、29、30頁)，固堪信為真實。
四、雖被上訴人主張上訴人並未與傅正弘舉行結婚之公開儀式云
    云。惟為上訴人所否認，並以前揭情詞置辯；且查：
(一)、按民法第982條第2項所定：「經依戶籍法為結婚之登記者，
    推定其已結婚」，乃係就程序上移轉舉證責任所為之特別規
    定。本件上訴人與傅正弘既已依戶籍法之規定，於86年6月
    23日辦畢結婚登記，自應推定彼等已經結婚，被上訴人如予
    以否認，依上開規定，即應由其負舉證責任。又民法第982
    條第1項所謂之公開儀式，只須結婚當事人舉行定式之禮儀
    ，使不特定人得以共見共聞，認識其為結婚為已足，至於當
    時舖排穿戴為何，在非所問，倘宴客係為表達雙方結為夫婦
    之意義而舉行，而此意義又為與宴者所瞭解，則無論有無世
    俗所謂拜天地拜高堂等節目，亦不失為公開之結婚儀式 (最
    高法院86年度台上字第145號判決參照)。
(二)、雖被上訴人主張上訴人並未與傅正弘舉行結婚之公開儀式云
    云。惟查，證人即結婚證書上之證婚人蔡馥臨 (原名蔡憶雯
    ) 在原審證稱：「是我妹妹蔡佳雯... 打電話給我，說她的
    公公 (指傅正弘)、婆婆 (指上訴人)要結婚，要請喝喜酒，
    要我去，我、我媽媽、我先生、女兒，都有去喝喜酒」、「
    於86年6月份夏天的時候，地點在坪林山上親家母 (指上訴
    人)種茶的地方，有蓋鐵皮屋的地方辦桌，就在旁邊煮，約
    有五、六桌，他們請吃中午的.... 妹妹有私下講，婆婆是
    二次結婚，比較低調」、「我和我先生都有在結婚證書上蓋
    章，因為他們說要結婚登記」、「我記得是六月一日喝喜酒
    」、「沒有穿婚紗，因為是第二次結婚，這個我妹妹有說過
    ，只有他們自己去買新衣服穿」 (見原審卷41頁背面、42頁
    ) ；另證人蘇清松亦在原審證稱：「八十六年夏天.... 時
    間太久，我記不得，我表叔傅正弘有打電話告訴我，說他要
    跟庚○○辦理結婚，他說二個老人家住在一起這麼久了，要
    給對方一個名份.... 他們在坪林漁光村老家結婚，吃中午
    的.... 傅正弘有打電話要我幫忙聯絡同事、朋友，一起參
    加」、「我有送一對戒指給他們，當天沒有收禮金」、「請
    六桌，請廚師到場，有蓋鐵皮屋，在旁邊煮」、「傅正弘的
    親戚都沒有參加」、「沒有 (穿婚紗)，他們只是衣服穿得
    比較新」 (見原審卷42頁背面、43頁)，另證人丁○○亦在
    本院證稱：「被上訴人之父親於八十六年五月間，當面邀請
    我在八十六年六月一日去給他請客，他說要辦結婚宴客....
    當時辦了六桌，是在舊房子那邊的庭院辦桌，是請人到現場
    煮.... 當時有上訴人與被上訴人父親有逐桌敬酒，我們也
    向他們恭喜，並說他們結成夫妻，要請被上訴人父親要多多
    照顧上訴人」、「沒有 (穿結婚禮服)，上訴人告訴我說他
    們是穿新買的衣服」 (見本院卷54頁背面)，足見上訴人與
    傅正弘曾於86年6月1日舉行以宴客方式宣示彼等結婚之儀式
    ，且出席之賓客亦均瞭解上訴人與傅正弘舉行上開宴客之目
    的係為結婚，復經參酌上開宴客之出席者，涵括上訴人之親
    友及傅正弘之同事，人數並達6桌，舉行之地點又在屋外庭
    院之公開場所，亦足認上開宴客係對不特定人公開舉行，是
    被上訴人空言否認上訴人與傅正弘未舉行結婚之公開儀式，
    自不足取。至上訴人與傅正弘於86年6月1日結婚當天之舖排
    穿戴為何，以及被上訴人是否受邀參加，依上開說明，均不
    足據為上訴人與傅正弘間未舉行結婚公開儀式之認定。
(三)、雖被上訴人復主張上訴人與傅正弘於86年6月間所舉行之宴
    客乃係迎神拜拜請客云云，並聲明人證甲○○、乙○○○。
    惟依證人甲○○在原審證稱：「我有去弟弟 (指傅正弘)家
    吃飯，是莊內迎神拜拜，不是結婚請客」、「八十六年六月
    初」、「弟弟打電話通知我，告訴我去吃午飯，說迎神熱鬧
    ，辦桌請我去吃飯」、「辦五、六桌」 (見原審卷59頁背面
    )，及在本院證稱：「6月1日去吃拜拜」、「迎洪公 (拜拜)
    」、「有看到 (村內迎神繞境」、「有看到別人也有請客」
    (見本院卷55頁背面、56頁)；另證人乙○○○在原審證稱：
    「86年6月我弟弟有打電話給我，說拜洪公迎神，他要辦桌
    ，請我去吃飯，每年一次拜洪公」、「請五、六桌」 (見原
    審卷60頁背面)，及在本院證稱：「六月初 (請客)」、「說
    拜拜要請客，說要拜洪公、每年洪公拜一次」 (見本院卷56
    頁背面)，可知證人甲○○及乙○○○於86年6月間受邀出席
    者，乃上訴人與傅正弘於86年6月間因拜洪公迎神而舉行之
    宴客，而坪林地區86年間拜洪公之時間為農曆5月25日 (即
    陽曆6月29日─見本院卷74、75、87、88頁)，業據證人即台
    北縣坪林鄉漁光村1-6鄰筆師丙○○在本院證述明確 (見本
    院卷53頁背面)，並提出兩造所不否認為真正之歷年拜拜日
    期紀錄為證 (見本院卷61、62頁)，且證人丁○○亦在本院
    證稱：「拜拜是在該月底 (指6月底)，他們還有請我們去吃
    一次」、「我不清楚是拜什麼，我們就是一起到廟裡去看熱
    鬧，然後一起回去吃飯」、「好像也是五、六桌」、「請人
    辦桌」 (見本院卷55頁)，足見證人甲○○及乙○○○應係
    參加上訴人與傅正弘於86年6月29日舉行之迎神宴客，與上
    開上訴人與傅正弘於86年6月1日在同址舉行之結婚宴客無涉
    ，復經參諸證人甲○○及乙○○○在本院均證述彼等於86年
    6 月間僅參加上訴人與傅正弘之邀宴一次 (見本院卷56、57
    頁)，則彼等顯未受邀參加上訴人與傅正弘於86年6月1日舉
    行之宴客，是證人甲○○及乙○○○所為曾參加上訴人與傅
    正弘於86年6月1日宴客之證詞，顯非真實，從而，自難據以
    認定上訴人與傅正弘於86年6月1日並未舉行結婚之公開儀式
    。又上訴人既不爭執坪林地區拜洪公之日期為86年6月29日
    (見本院卷54、85頁)，且證人甲○○亦證稱曾在宴客當天見
    到迎神繞境及多處人家宴客之情形，顯見證人甲○○及乙○
    ○○乃係於86年6月29日拜拜當日受邀參加上訴人與傅正弘
    之宴客，是被上訴人僅憑農民曆記載：86年6月1日「宜祭祀
    」、86年6月29日「忌祭祀」 (見本院卷87、88頁)，即遽予
    推論上訴人及傅正弘應係提前在86年6月1日舉行拜拜宴客，
    尤不足取。
(四)、被上訴人既不能證明上訴人與傅正弘並未於86年6月1日舉行
    結婚之公開儀式，依首揭說明，即應依戶籍登記之記載，推
    定上訴人與傅正弘2人確已於86年6月1日結婚，是上訴人於
    傅正弘95年6月5日死亡時，既係傅正弘之配偶，依民法第
    1138條規定，即為傅正弘之法定繼承人，是被上訴人請求確
    認上訴人對傅正弘之遺產繼承權不存在，自屬無據。
五、綜上所述，被上訴人請求確認上訴人對傅正弘之遺產繼承權
    不存在，自屬不應准許。從而，原審所為上訴人敗訴之判決
    ，自有未洽，上訴論旨指摘原判決不當，求予廢棄改判，為
    有理由。
六、至兩造其餘之攻擊或防禦方法及未經援用之證據，經本院斟
    酌後，認為均不足以影響本判決之結果，自無逐一詳予論駁
    之必要，併此敘明。
七、據上論結，本件上訴為有理由，依民事訴訟法第450條、第
    78條、第85條第1項前段，判決如主文。
中　　華　　民　　國　　96　　年　　11　　月　　6 　　日
                    民事第六庭
                        審判長法　官  楊豐卿
　  　　　　　　　　　　　　　法　官  梁玉芬
　　  　　　　　　　　　　　　法　官  許紋華
正本係照原本作成。
如不服本判決，應於收受送達後20日內向本院提出上訴書狀，其
未表明上訴理由者，應於提出上訴後20日內向本院補提理由書狀
（均須按他造當事人之人數附繕本）上訴時應提出委任律師或具
有律師資格之人之委任狀；委任有律師資格者，另應附具律師資
格證書及釋明委任人與受任人有民事訴訟法第466條之1第1項但
書或第2項（詳附註）所定關係之釋明文書影本。
中　　華　　民　　國　　96　　年　　11　　月　　 7　　日
　　　　　　　　　　　　　　　書記官  潘大鵬
附註：
民事訴訟法第466條之1（第1項、第2項）：
對於第二審判決上訴，上訴人應委任律師為訴訟代理人。但上訴
人或其他法定代理人具有律師資格者，不在此限。
上訴人之配偶、三親等內之血親、二親等內之姻親，或上訴人為
法人、中央或地方機關時，其所屬專任人員具有律師資格並經法
院認為適當者，亦得為第三審訴訟代理人。
